---
title: "Guía de Desarrollo: Cómo Agregar Funciones a WJPr"
output: rmarkdown::html_vignette
vignette: >
  %\VignetteIndexEntry{Guía de Desarrollo: Cómo Agregar Funciones a WJPr}
  %\VignetteEngine{knitr::rmarkdown}
  %\VignetteEncoding{UTF-8}
---

```{r setup, include=FALSE}
knitr::opts_chunk$set(
  collapse = TRUE,
  comment = "#>",
  eval = FALSE
)
```

Esta guía técnica detalla el proceso completo para agregar nuevas funciones de visualización al paquete WJPr.

## Requisitos Previos

### Dependencias de Desarrollo

```{r}
install.packages(c(
"devtools",
"roxygen2",
"testthat",
"usethis"
))
```

### Clonar el Repositorio

```{bash}
git clone https://github.com/worldjusticeproject-org/WJPr.git
cd WJPr
```

## Paso 1: Crear el Archivo de la Función

### Ubicación y Nomenclatura

Crear un nuevo archivo en `R/` siguiendo la convención:

- **Gráficos**: `{tipo}Chart.R` (ej: `waterfallChart.R`)
- **Utilidades**: `{nombre}.R` (ej: `validation.R`)

```{r}
# Crear archivo
file.create("R/waterfallChart.R")
```

## Paso 2: Estructura de la Función

### Template Completo

```{r}
#' Plot a Waterfall Chart following WJP style guidelines
#'
#' @description
#' `r lifecycle::badge("experimental")`
#'
#' `wjp_waterfall()` creates a waterfall chart showing cumulative effects
#' of sequential positive and negative values.
#'
#' @param data A data frame containing the data to be plotted.
#' @param target String. Column name with numeric values to plot.
#' @param grouping String. Column name with category labels.
#' @param colors String. Column name for color grouping. Default is NULL.
#' @param cvec Named character vector of colors. Default is NULL.
#' @param labels String. Column name with value labels. Default is NULL.
#' @param direction String. "horizontal" or "vertical". Default is "vertical".
#' @param ptheme A ggplot2 theme. Default is WJP_theme().
#'
#' @return A ggplot object representing the waterfall chart.
#' @export
#'
#' @examples
#' library(dplyr)
#' library(ggplot2)
#'
#' # Load fonts
#' wjp_fonts()
#'
#' # Prepare data
#' data_waterfall <- data.frame(
#'   category = c("Start", "Gain A", "Loss B", "Gain C", "End"),
#'   value = c(100, 30, -20, 15, 125),
#'   type = c("total", "positive", "negative", "positive", "total")
#' )
#'
#' # Create chart
#' wjp_waterfall(
#'   data_waterfall,
#'   target   = "value",
#'   grouping = "category",
#'   colors   = "type",
#'   cvec     = c("total" = "#482d8b",
#'                "positive" = "#0f9581",
#'                "negative" = "#f26b21")
#' )

wjp_waterfall <- function(
    data,
    target,
    grouping,
    colors    = NULL,
    cvec      = NULL,
    labels    = NULL,
    direction = "vertical",
    ptheme    = WJP_theme()
) {

# ===========================================================================
# SECCIÓN 1: VALIDACIÓN DE DATOS (Opcional pero recomendado)
# ===========================================================================

if (!is.data.frame(data)) {
  stop("'data' must be a data frame")
}

if (!target %in% names(data)) {
  stop(paste0("Column '", target, "' not found in data"))
}

# ===========================================================================
# SECCIÓN 2: RENOMBRAR VARIABLES
# ===========================================================================

# Renombrar columnas obligatorias
data <- data %>%
  dplyr::rename(
    target_var   = dplyr::all_of(target),
    grouping_var = dplyr::all_of(grouping)
  )

# Manejar columna de colores
if (is.null(colors)) {
  # Si no se especifica, usar grouping como color
  data <- data %>%
    dplyr::mutate(colors_var = grouping_var)
} else if (colors == grouping) {
  # Evitar doble rename si son la misma columna
  data <- data %>%
    dplyr::mutate(colors_var = grouping_var)
} else {
  data <- data %>%
    dplyr::rename(colors_var = dplyr::all_of(colors))
}

# Manejar labels
if (is.null(labels)) {
  data <- data %>%
    dplyr::mutate(labels_var = "")
} else if (labels == grouping) {
  data <- data %>%
    dplyr::mutate(labels_var = grouping_var)
} else if (labels == colors && !is.null(colors)) {
  data <- data %>%
    dplyr::mutate(labels_var = colors_var)
} else {
  data <- data %>%
    dplyr::rename(labels_var = dplyr::all_of(labels))
}

# ===========================================================================
# SECCIÓN 3: TRANSFORMACIONES DE DATOS
# ===========================================================================

# Calcular posiciones para waterfall
data <- data %>%
  dplyr::mutate(
    end   = cumsum(target_var),
    start = dplyr::lag(end, default = 0),
    # Ajustar para valores negativos
    ymin = pmin(start, end),
    ymax = pmax(start, end)
  )

# ===========================================================================
# SECCIÓN 4: CREAR GRÁFICO BASE
# ===========================================================================

plt <- ggplot2::ggplot(
  data,
  ggplot2::aes(
    x    = grouping_var,
    fill = colors_var
  )
) +
  ggplot2::geom_rect(
    ggplot2::aes(
      xmin = as.numeric(factor(grouping_var)) - 0.4,
      xmax = as.numeric(factor(grouping_var)) + 0.4,
      ymin = ymin,
      ymax = ymax
    ),
    show.legend = FALSE
  )

# Agregar labels si existen
if (!all(data$labels_var == "")) {
  plt <- plt +
    ggplot2::geom_text(
      ggplot2::aes(
        x     = grouping_var,
        y     = ymax,
        label = labels_var
      ),
      vjust    = -0.5,
      family   = "Lato Full",
      fontface = "bold",
      color    = "#4a4a49"
    )
}

# ===========================================================================
# SECCIÓN 5: APLICAR COLORES
# ===========================================================================

if (!is.null(cvec)) {
  plt <- plt +
    ggplot2::scale_fill_manual(values = cvec)
}

# ===========================================================================
# SECCIÓN 6: APLICAR DIRECCIÓN
# ===========================================================================

if (direction == "horizontal") {
  plt <- plt +
    ggplot2::coord_flip()
}

# ===========================================================================
# SECCIÓN 7: APLICAR TEMA Y AJUSTES FINALES
# ===========================================================================

plt <- plt +
  ptheme +
  ggplot2::labs(x = "", y = "") +
  ggplot2::theme(
    panel.grid.major.x = ggplot2::element_blank(),
    legend.position    = "none"
  )

return(plt)
}
```

## Paso 3: Patrones Importantes

### Manejo de Parámetros Opcionales

El patrón más importante es manejar correctamente cuando un parámetro es NULL o cuando dos parámetros apuntan a la misma columna:

```{r}
# INCORRECTO - Causa error si colors == grouping
data <- data %>%
  rename(
    grouping_var = all_of(grouping),
    colors_var   = all_of(colors)  # ERROR: columna ya renombrada
  )

# CORRECTO - Verificar antes de renombrar
if (is.null(colors)) {
  data <- data %>%
    mutate(colors_var = grouping_var)
} else if (colors == grouping) {
  data <- data %>%
    mutate(colors_var = grouping_var)
} else {
  data <- data %>%
    rename(colors_var = all_of(colors))
}
```
### Vector de Colores Nombrado

```{r}
# Los nombres deben coincidir EXACTAMENTE con valores de la variable colors
cvec <- c(
  "Trust"    = "#482d8b",
  "No Trust" = "#f26b21"
)

# En la función, aplicar solo si no es NULL
if (!is.null(cvec)) {
  plt <- plt +
    scale_fill_manual(values = cvec)
}
```

### Coordenadas Polares (Gráficos Circulares)

Para gráficos tipo radar, rose o gauge:

```{r}
plt <- plt +
  coord_polar(
    theta = "y",      # Variable para el ángulo
    start = pi        # Punto de inicio (pi = abajo)
  ) +
  theme(
    aspect.ratio = 1  # Mantener proporción 1:1 para círculo
  )
```

### Agregar Segmentos Invisibles

Para controlar el rango visual sin afectar los datos:

```{r}
# Agregar segmento de relleno transparente
padding_data <- data.frame(
  category = "___padding___",
  value    = 50,
  color    = "transparent"
)

data <- dplyr::bind_rows(data, padding_data)
cvec <- c(cvec, "___padding___" = "transparent")
```

## Paso 4: Documentación Roxygen2

### Tags Obligatorios

| Tag | Descripción | Ejemplo |
|-----|-------------|---------|
| `@description` | Descripción detallada | Incluir lifecycle badge |
| `@param` | Cada parámetro | `@param data A data frame...` |
| `@return` | Valor de retorno | `@return A ggplot object` |
| `@export` | Exportar función | Siempre incluir |
| `@examples` | Ejemplo reproducible | Código ejecutable |

### Lifecycle Badge

Siempre incluir el estado de la función:

```{r}
#' @description
#' `r lifecycle::badge("experimental")`
#'
#' Descripción de la función...
```

Opciones:
- `"experimental"` - Nueva, puede cambiar
- `"stable"` - API estable
- `"deprecated"` - No usar, será eliminada

## Paso 5: Agregar Ejemplo Visual

### Actualizar generate-examples.R

Agregar sección en `data-raw/generate-examples.R`:

```{r}
# =============================================================================
# XX. WATERFALL CHART
# =============================================================================
message("XX. Generating waterfall chart example...")

data_waterfall <- data.frame(
category = c("Start", "Revenue", "Costs", "Taxes", "End"),
value = c(100, 50, -30, -10, 110),
type = c("total", "gain", "loss", "loss", "total")
)

plot_waterfall <- wjp_waterfall(
  data_waterfall,
  target = "value",
  grouping = "category",
  colors = "type",
  cvec = c("total" = "#482d8b",
           "gain"  = "#0f9581",
           "loss"  = "#f26b21")
)

save_example(plot_waterfall, "waterfall")
```

### Generar Imagen

```{r}
source("data-raw/generate-examples.R")
```

## Paso 6: Actualizar CLAUDE.md

Agregar la nueva función a la sección de funciones:

```markdown
### wjp_waterfall()
- **Archivo**: `R/waterfallChart.R`
- **Propósito**: Gráfico waterfall para mostrar cambios acumulativos
- **Parámetros clave**: target, grouping, colors, direction
```

## Paso 7: Verificación

### Checklist Pre-PR

```{r}
# 1. Regenerar documentación
devtools::document()

# 2. Verificar paquete
devtools::check()

# 3. Cargar y probar
devtools::load_all()

# 4. Ejecutar ejemplo manualmente
wjp_fonts()
# ... código del ejemplo

# 5. Generar imagen
source("data-raw/generate-examples.R")
```

### Errores Comunes

| Error | Causa | Solución |
|-------|-------|----------|
| `object 'x' not found` | Variable no renombrada | Verificar rename |
| `Column doesn't exist` | Doble rename | Usar if/else para evitar |
| `NULL` result | Falta return() | Agregar `return(plt)` |
| Font not found | Fonts no cargados | Llamar `wjp_fonts()` |

## Paso 8: Pull Request

### Crear Rama

```{bash}
git checkout -b feature/waterfall-chart
```

### Commit

```{bash}
git add R/waterfallChart.R
git add man/wjp_waterfall.Rd
git add man/figures/example-waterfall.png
git add data-raw/generate-examples.R
git add CLAUDE.md

git commit -m "Add wjp_waterfall() chart function

- New waterfall chart for cumulative changes
- Supports horizontal/vertical direction
- Full Roxygen2 documentation
- Example image generated"
```

### Push y PR

```{bash}
git push origin feature/waterfall-chart
```

Crear PR en GitHub con:
- Descripción de la función
- Screenshot del gráfico
- Checklist completado

## Recursos Adicionales

- [R Packages (2e)](https://r-pkgs.org/) - Guía completa de desarrollo
- [ggplot2 extensions](https://exts.ggplot2.tidyverse.org/) - Inspiración
- [Roxygen2 documentation](https://roxygen2.r-lib.org/) - Tags disponibles
